【裁判字號】    97,訴,352
【裁判日期】    980109
【裁判案由】    給付不當得利
【裁判全文】
臺灣雲林地方法院民事判決               97年度訴字第352號
原      告  甲○○
法定代理人  丙○○
訴訟代理人  劉豐州  律師
被      告  乙○○
上列當事人間請求給付不當得利事件，本院於民國97年12月26日
言詞辯論終結，判決如下：
    主      文
被告應給付原告新台幣壹拾萬柒仟零貳拾捌元，及自民國九十七
年九月四日起至清償日止，按年利率百分之五計算之利息，並自
民國九十七年八月一日起至交還坐落雲林縣北港鎮○○段七三六
地號土地之日止，按月給付原告相當租金之利益新台幣貳仟貳佰
玖拾肆元。
原告其餘之訴駁回。
訴訟費用由被告負擔新台幣貳仟陸佰壹拾肆元；由原告負擔新台
幣陸佰伍拾元。
本判決第一項於原告以新台幣肆萬元供擔保後，得假執行；但被
告如於假執行程序終結前，以新台幣壹拾萬柒仟零貳拾捌元為原
告預供擔保後，得免為假執行。
原告其餘假執行之聲請駁回。
    事實及理由
一、原告主張：
  (一)坐落雲林縣北港鎮○○段736 （面積31.47 平方公尺）地號
    土地（下稱系爭土地）為伊所有，詎被告未經伊同意，竟在
    系爭土地上建屋使用，顯受有相當於租金之利益，致伊受有
    損害。又租用基地建築房屋，依土地法第105 條準用同法第
    97條第1 項規定，其租金係以該土地之申報地價為計算標準
    ，且以不超過土地申報地價年息百分之十為限。而系爭土地
    於民國89年7 月、93年1 月、96年1 月之申報地價依序為新
    台幣（下同）10,080元、7,280 元、10,934元。為此爰依民
    法第179 條規定提起本訴，請求被告依占用土地面積，按系
    爭土地申報地價之百分之十計算五年內相當於租金之利益返
    還予伊，即被告應返還自92年9 月1 日起至97年7 月31日止
    之相當租金利益133,785 元及法定遲延利息，並自97年8 月
    1 日起至交還系爭土地之日止，按月給付伊2,867 元。聲明
    ：被告應給付伊133,785 元及自起訴狀繕本送達翌日起至清
    償日止，按年利率百分之五計算之利息，暨自97年8 月1 日
    起至交還系爭土地之日止，按月給付伊2,867 元之相當租金
    之利益；並請准伊提供擔保而為假執行之宣告。
  (二)又如認兩造間有租賃關係，因依被告所辯該租賃關係成立於
    民國64年間，距今地價已有大幅調整，且系爭土地位於北港
    鎮○○路○○路東接中山路，西接義民路，義民路雖未若中
    山路之市況繁榮，然義民路亦為北港鎮商圈之一，附近商業
    交易熱絡，市況熱鬧，生活機能亦佳，衡量上情及被告利用
    土地所受利益，則追加備位依民法第442 條之調整租金請求
    權，請求將被告占用系爭土地之租金調高為2,867 元（計算
    式：10,934×31.47 ×10％÷12＝2,867 元）。備位聲明：
    被告向其承租之坐落雲林縣北港鎮○○段736 地號土地，面
    積31.47 平方公尺之租金，准自97年11月1 日起調整為每月
    2,867 元。
二、被告則辯以：系爭土地為伊於64年11月18日向原告所租用，
    ，伊憑此租約蓋屋居住迄今，數年間原告若有收租均如數繳
    付，甚至曾用郵匯款96年度租金，又系爭土地位於狹窄巷弄
    ，機車難以併行，且只具一出入口，是系爭土地並未因城鎮
    進步，而生商業利益，故伊主張租金維持原樣，方不失公允
    云云。聲明：原告之訴駁回；如受不利益之判決，願供擔保
    請准宣告免為假執行。
三、程序方面：
    按訴狀送達後，原告不得將原訴變更或追加他訴，民事訴訟
    法第255 條第1 項前段定有明文。查，原告起訴時本依「不
    當得利法律關係」請求被告給付無權占用系爭土地所獲得相
    當於租金之利益；嗣於97年9 月19日本案準備程序將終結時
    復具狀聲明追加預備依民法第442 條規定表示調整租金。因
    上揭二者請求之基礎事實既有差異，且預備聲明部分係於本
    案準備程序將終結時所為之追加，顯然對本案訴訟進行有延
    宕之虞，復無民事訴訟法第255 條第1 項但書及第2 項情形
    ，揆諸首揭說明，本件原告所為訴之追加，於法尚有未洽，
    不應准許，合先敘明。
四、經查，系爭北港鎮○○段736 （面積31.47 平方公尺）地號
    土地，為原告所有。系爭土地為被告之門牌雲林縣北港鎮○
    ○路68巷6 －3 號建物所占用。又系爭土地於89年7 月、93
    年1 月、96年1 月之申報地價依序為10,080元、7,280 元、
    10,934元等事實，既有系爭土地登記謄本、地價謄本各1 份
    附卷（見卷內第15、16頁）足稽，且為兩造所不爭執，自堪
    信實。惟原告另主張被告無權占有系爭土地，而受有相當於
    租金之利益，其自得請求被告返還不當得利乙節，既為被告
    所堅詞否認，並以上揭情詞置辯，致兩造互有爭議。是本件
    所應審究者，厥為被告占用系爭土地是否為無權占有？如係
    無權占有，被告所應返還之不當得利金額若干？各情。
五、被告抗辯其係基於租賃關係占用系爭土地，無非以其於64年
    11月18日向原告租用系爭土地建屋使用，數年間原告若有收
    取租金，均如數繳付，並無不當得利云云為論據，併提出建
    地租賃契約書、雲林縣稅務局（97年全期）房屋稅繳納證明
    書、地籍參考圖、存證信函、聲明答覆書、現場照片、郵政
    匯票、雲林縣稅務局房屋稅籍證明書（均為影本）各1 份（
    見卷內第54－61頁）為佐。惟查：被告所提出之「建地租賃
    契約書」，其第2 條載明：「租賃期限自64年11月18日起至
    70年12月末日止，共六年，至租賃期滿二個月前，倘得甲方
    （按指原告）書面表示同意續租，再議定租金，改定租約外
    ，否則乙方（按指被告）願於期滿當日將所建之房屋讓與甲
    方，但是其價格互相議定之‧‧‧」；而被告並未能舉證證
    明其於上開租約期滿前，經原告以書面表示同意續租，再議
    定租金改定租約，是兩造間之租賃關係應已於期限屆滿而消
    滅。其次，原告既已於上開租約訂明租賃期滿，須經原告以
    書面表示同意續租，再議定租金改定租約，則於租約期滿後
    ，在未另訂租約前，即難謂不發生阻止續約之效力（最高法
    院55年台上字第276 號判例可參），是被告亦不得以其於租
    約期滿後仍為系爭土地之使用收益，而主張兩造視為以不定
    期限繼續租用系爭土地。至被告提出之雲林縣稅務局（97年
    全期）房屋稅繳納證明書及房屋稅籍證明書均係有關「雲林
    縣北港鎮○○路82號」房屋之資料，與被告占用系爭土地所
    興建之「光明路68巷6 －3 號」建物無涉；況上開雲林縣北
    港鎮○○路82號房屋之納稅義務人既為被告，益徵被告並非
    毫無資力者。再者，被告提出之聲明答覆書、郵政匯票、存
    證信函等文件，縱或能證明兩造間就被告占用系爭土地問題
    曾有所交涉，但亦不能依此即認定雙方就系爭土地有租賃關
    係存在。綜上，被告所提出之上開文件俱不足證明其與原告
    間就系爭土地成立租賃契約，則被告空言主張其占用系爭土
    地並無不當得利情事云云，洵無足取。
六、按無法律上原因而受利益，致他人受損害者，應返還其利益
    。不當得利之受領人其所受利益依其性質或其他情形不能返
    還者，應償還其價額；民法第179 條前段、第181 條但書分
    別定有明文。又無權占用他人之土地者有獲得相當於租金之
    利益，為社會通常之觀念（最高法院61年台上字第1695號判
    例意旨可參）。次按租用基地建築房屋，其地租依土地法第
    105 條規定準用同法第97條所定城市地方房屋之租金標準，
    即以不超過土地申報價額年息百分之十為限。又舉辦規定地
    價或重新規定地價時，土地所有權人未於公告期間申報地價
    者，以公告地價百分之八十為其申報地價，平均地權條例第
    16條亦有明文規定。惟計算基地租金之數額，除以基地申報
    地價為基礎外，尚須斟酌基地之位置，工商業繁榮之程度，
    承租人利用基地之經濟價值及所受利益等項，並與鄰地租金
    相比較，以為決定，並非必達申報地價年息百分之十之最高
    額。本案系爭土地為被告之建物所占用，被告對系爭土地復
    無占有權源，已敘明如上，即無法律上原因，可能獲得相當
    於租金之利益。從而，原告依民法第179 條規定，請求被告
    返還五年來相當於租金之利益，於法自屬有據。茲進而所應
    斟酌者，厥為被告占用系爭土地所受利益之數額，以定其應
    返還之金額。
  (一)查，系爭土地雖鄰近北港鎮○○路商圈，距離朝天宮商圈亦
    不遠，生活機能尚佳，惟系爭土地位於並不寬敞光明路巷內
    等情，有本院會同兩造踏勘現場之筆錄、現場略圖及照片在
    卷（詳卷第121 －123 頁、第126 －128 頁）可考。本院審
    酌系爭土地於89年7 月、93年1 月、96年1 月之申報地價依
    序為10,080元、7,280 元、10,934元之事實，並參酌系爭土
    地所在地理位置及週邊環境，不若朝天宮所在中山路商圈及
    義民路商圈繁榮，商業交易並不熱絡，及近年物價波動指數
    暨經濟指數呈下滑等一切情狀，認原告之請求以依被告所占
    用土地之申報地價8%計算較為公平、合理。
  (二)則以系爭土地申報地價8%為標準，計算被告所應給付原告相
    當於租金之不當得利金額如下：
    被告占用之系爭土地面積31.47 平方公尺，自92年9 月1 日
    起至97年7 月31日止，以上揭土地之申報地價8%計算，被告
    應給付原告相當於租金之利益為107,028 元【計算式：10,0
    80×31.47 ×8%÷12×4 （此部分為92年度之金額，元以下
    四捨五入，以下均同）＋7,280 ×31.47 ×8%×3 （此部分
    為93至95年度之金額）＋10,934×31.47 ×8%÷12×19（此
    部分為96年度及97年度7 月底前之金額）＝107,028 】。另
    自97年8 月1 日起至返還所占用土地之日止，應按月給付原
    告2,294 元【計算式：10,934×31.47 ×8%÷12＝2,294 ，
    元以下四捨五入】。
七、綜上所述，原告依民法第179 條不當得利之法律關係，請求
    被告給付占用系爭土地最近5 年內相當於租金之不當利得10
    7,028 元，及就5 年期間應給付部分，請求自起訴狀繕本送
    達翌日（即97年9 月4 日）起至清償日止，按年利率5 ％計
    算之遲延利息；另自97年8 月1 日起至返還所占用系爭土地
    之日止，應按月給付原告2,294 元，洵屬有據，應予准許，
    至逾此部分之請求，則不應准許。
八、假執行之宣告：
    兩造分別陳明願供擔保，聲請宣告假執行及免為假執行，就
    原告勝訴部分，經核於法均無不合，爰分別酌定相當之擔保
    金額併予宣告。至原告敗訴部分，其假執行之聲請已失所附
    麗，應予駁回。又兩造其餘攻擊防禦方法，經審酌後，因與
    本件判決之基礎無涉，並不影響判決之結果，故未一一論述
    ，亦附此說明。
九、結論：原告之訴為一部有理由，一部無理由，依民事訴訟法
    第79條、第390 條第2 項、第392 條第2 項，判決如主文。
中    華    民    國    98    年    1     月    9     日
                  民事第一庭    法  官  蔣得忠
以上正本係照原本作成
如對本判決上訴，須於判決送達後廿日內向本院提出上訴狀
中    華    民    國    98    年    1     月    9     日
                                書記官  賴成育


司法院資訊處製作；財團法人民間司法改革基金會備份。
